【裁判字號】    98,易,333
【裁判日期】    981117
【裁判案由】    詐欺
【裁判全文】
臺灣板橋地方法院刑事判決               98年度易字第333號
公  訴  人  臺灣板橋地方法院檢察署檢察官
被      告  丙○○
            乙○○○
上列被告等因詐欺案件，經檢察官提起公訴（97年度偵字第2541
9 號），本院判決如下：
    主  文
丙○○、乙○○○均無罪。
    理  由
一、公訴意旨略以：被告丙○○係址設臺北縣板橋市○○路○ 段
    133 之1 號「紋承有限公司」（下稱紋承公司）負責人，與
    被告乙○○○係夫妻。被告丙○○、乙○○○均明知紋承公
    司並未購入推土機可供銷售，竟共同意圖為自己不法之所有
    ，於民國94年4 月間某日，向設於沙烏地阿拉伯境內之告訴
    人Said Banhaim Trading Est. 公司訛稱有二手推土機2 台
    欲出售，致告訴人公司陷於錯誤，同意透過網路交易方式，
    以美金107,000 元之價格向紋承公司購買之，因而匯款買賣
    價金之20% 即美金21,400元為定金，至紋承公司指定之帳戶
    ，並約定待貨物裝船，紋承公司向船方取得提單並傳真予告
    訴人公司後，告訴人公司再將剩餘貨款匯付予紋承公司。嗣
    紋承公司收受告訴人公司所匯之定金後，遲未將貨物裝船及
    交付提單，且多次以無貨船前往沙烏地阿拉伯致無法將貨物
    交付等語推托，經告訴人公司要求退還前開所匯之定金，被
    告丙○○、乙○○○亦置之不理，告訴人公司始知受騙。因
    認被告丙○○、乙○○○均涉犯刑法第339 條第1 項之詐欺
    取財罪嫌云云。
二、按犯罪事實應依證據認定之，無證據不得認定犯罪事實；不
    能證明被告犯罪者，應諭知無罪之判決，刑事訴訟法第154
    條第2 項、第301 條第1 項分別定有明文。又認定不利於被
    告之事實，須依積極證據，苟積極證據不足為不利於被告事
    實之認定時，即應為有利於被告之認定，更不必有何有利之
    證據；犯罪事實之認定，應憑真實之證據，倘證據是否真實
    尚欠明確，自難以擬制推測之方式，為其判斷之基礎；刑事
    訴訟上證明之資料，無論為直接或間接證據，均須達於通常
    一般之人均不致有所懷疑，而得確信其為真實之程度，始得
    據為有罪之認定，若其關於被告是否犯罪之證明未能達此程
    度，而有合理懷疑之存在，致使無從形成有罪之確信，根據
    「罪證有疑，利於被告」之證據法則，即不得遽為不利被告
    之認定，最高法院30年上字第816 號、53年台上字第656 號
    、76年台上字第4986號分別著有判例可資參照。
三、本件公訴人認被告丙○○、乙○○○涉犯上揭罪嫌，無非以
    被告二人之供述、告訴代理人Ahmed Abdulla Ahmed Al La-
    qeeti 之指訴、紋承公司開立之商業發票、海運出口報關資
    料及帳戶交易明細等，為其主要論據。訊據被告二人自始至
    終均堅決否認有何詐欺取財犯行，咸辯稱：本件是紋承公司
    第一次與沙烏地阿伯廠商進行交易，因找不到可裝運推土機
    之大船直達沙烏地阿拉伯，擬先出貨至杜拜，再從杜拜轉運
    至沙烏地阿拉伯，惟為告訴人公司所拒絕，且未於裝船前付
    清全部貨款，始遲未出貨，嗣告訴人公司取消訂貨要求退還
    定金，伊等因已支付新臺幣60萬元予供貨商「黃先生」，且
    「黃先生」稱錢已付給上游廠商，必須將推土機轉賣他人後
    始能退還款項，致未能立即歸還定金，其後「黃先生」音訊
    全無，伊等受限於財力，無法一次歸還全部定金，但決不會
    欠別人錢，目前與告訴人公司仍有聯繫，並已償還部分金額
    等語。
四、經查：
  (一)被告丙○○係上址紋承公司之負責人，由其配偶即被告乙○
    ○○出面接洽，於94年4 月間以紋承公司名義與告訴人Said
    Banhaim Trading Est.公司為交易，約定由告訴人公司以美
    金107,000 元向紋承公司購買中古推土機2 台，告訴人公司
    並已匯付定金美金21,400元至紋承公司指定之帳戶（實際入
    帳美金21,365.47 元），嗣紋承公司未交貨，亦未全數退還
    定金等情，固據被告二人坦認在卷，且有告訴代理人甲○○○○
    ○○○○○○○ ○○○○○ ○○ ○○○○○○○之指訴可憑，及紋承公司開立之
    商業發票、帳戶交易明細附卷可稽，此部分事實固堪認定。
    惟按刑法第339 條第1 項之詐欺取財罪，必須行為人自始即
    基於不法所有之意圖，以詐術致使人陷於錯誤而交付財物，
    始能構成。至於民事債務當事人間，若有未依債務本旨履行
    給付之情形，在一般社會經驗而言，原因非一，有因不可歸
    責之事由無法給付，或因合法得對抗他造主張抗辯而拒絕給
    付，甚至債之關係成立後，始行惡意遲延給付，皆有可能，
    非必出於自始無意給付之詐欺犯罪一端。又刑事被告依法不
    負自證無罪之義務，故在別無積極證據之情形下，自難違反
    刑事訴訟法第154 條之規定，以被告單純債務不履行之狀態
    ，推定被告自始即有不法所有之意圖而施用詐術。
  (二)本件告訴人公司向紋承公司訂購中古推土機2 台，依紋承公
    司於94年4 月18日出具之商業發票所載之國際貿易條款為「
    Price CIF Dammam Saudi Arabia 」，付款條件為：「20%
    T/T in advance」、「80% Before shipment 」。告訴人公
    司隨即於94年4 月21日匯入美金21,365.47 元至紋承公司設
    於國泰世華商業銀行華江分行帳號000000000000號帳戶。嗣
    被告乙○○○（即Ali ）於94年5 月間以電子郵件向告訴人
    公司表示因貨物超重，徵詢可否先將貨物裝船運送至杜拜（
    Dubai ，位於沙烏地聯合大公國境內），再以陸運方法轉運
    至達曼（Dammam），告訴人公司旋於同年月16日回覆稱此將
    衍生邊境通關問題，堅持應直接出貨至沙烏地阿拉伯境內之
    達曼或吉達（Jeddah），否則將結束交易並要求歸還定金等
    情，此有統一發票、電子郵件信函影本各1 紙（見偵卷第7
    、8 頁）、國泰世華商業銀行華江分行函送之帳戶交易明細
    資料（見偵卷第67頁）在卷可憑。是被告二人所辯因渠等係
    第一次與沙烏地阿伯廠商進行交易，找不到可裝運推土機之
    大船直達沙烏地阿拉伯，擬先出貨至杜拜，再從杜拜轉運至
    沙烏地阿拉伯，惟為告訴人公司所拒絕，因而未能及時出貨
    等情，尚非全然無稽。倘被告二人果係因欠缺相關國際貿易
    經驗，未能事先妥善規劃運送事宜，嗣於屢約之際發生困難
    ，未能依約將貨物運送交付，甚至扣不歸還定金，充其量亦
    僅係民事債務不履行之問題，洵難憑此斷定被告二人自始必
    有意圖為自己不法所有之犯意。再者，紋承公司之營業範圍
    包括一般進出口貿易業務，此觀該公司之登記資料所示甚明
    （見偵卷第64頁），則被告二人先在國內覓得供貨商提供貨
    源，再將之出售予國外公司，由國外公司所支付之價金轉付
    予供貨商，並從中賺取差價，此種交易模式尚屬合理，未有
    違反交易常情之處。另依經濟部國際貿易局97年12月3 日貿
    服字第09700150850 號書函（見偵卷第87頁）所示：我國出
    口商出具之商業發票係買賣雙方私契約之文件，其交易條件
    內容由買賣雙方約定，本件商業發票所載之「TERMS ：20%
    T/T in advance 80% Before shipment」，其在裝船前支付
    貨款之時點為何，仍應視買賣雙方之約定。準此，堪認本件
    交易買方之付款時點究在「裝船前」或「裝船後」，非無爭
    議，起訴書認雙方當時係約定待貨物裝船，紋承公司向船方
    取得提單並傳真予告訴人公司後，告訴人公司再將剩餘貨款
    匯付予紋承公司云云，尚嫌無據。本件除有上開運送障礙外
    ，交易雙方對於付款條件之認知亦有相歧，以致遷延日久，
    而被告二人以告訴人公司未於「裝船前」付清全部貨款，伊
    等無從轉付款項給國內供貨商，致無從取得貨物之占有等情
    ，亦屬合理。倘被告二人果已覓得國內供貨商承諾提供中古
    推土機2 台，縱使與該供貨商未有簽訂正式書面契約，且因
    上開運送障礙及付款條件解釋問題，以致遷延日久，該供貨
    商最後反悔不願提供甚至音訊全無，客觀上亦難認有何施用
    詐術之可言。而被告乙○○○供稱伊係至位於臺中縣烏日鄉
    堆放重型機械之場地覓得供貨商「黃先生」，「黃先生」有
    出示放在現場之中古推土機2 台，承諾要賣給伊，伊係第一
    次與「黃先生」交易，不知其年籍資料等語，考量該等中古
    重型機械之交易特性，衡情尚非全然不足採信，洵難僅以被
    告二人事後未能提供該「黃先生」之年籍資料及雙方交易之
    書面證明，遽謂所述不實。徵諸紋承公司於94年5 月15日即
    已函請告訴人公司派員來臺灣洽商本件交易相關事項，建議
    至少停留15日，並承諾代為安排接機及住宿事宜（由告訴公
    司方面付費）等情，有函文影本1 紙在卷可證（見本院卷第
    75頁），顯非完全置之不理，而與一般詐騙公司以不實交易
    訊息詐財之手法迥異，益見被告二人當時應有覓妥中古推土
    機待售無訛。檢察官認被告二人明知紋承公司並未購入推土
    機可供銷售，卻向告訴人公司訛稱有中古推土機2 台欲出售
    云云，容嫌率斷。又紋承公司業於98年3 月17日、同年4 月
    24日各匯款美金2 千元予告訴人公司收受，此有匯出匯款證
    明書影本2 紙、駐吉達辦事處98年6 月30日吉達字第098000
    01000 號函文1 份可憑（見本院卷第43、44、50頁），堪認
    被告二人所辯伊等受限於財力，無法一次歸還全部定金，目
    前與告訴人公司仍有聯繫，已償還部分金額等語非虛。檢察
    官所舉之上揭證據，至多均僅足證明紋承公司與告訴人公司
    間有債務不履行之民事糾葛，若此，告訴人公司理應循民事
    途徑謀求解決，始屬正辦。至於被告二人究竟有無詐欺之主
    觀犯意及客觀行為，仍有合理之可疑，尚難逕論被告二人以
    詐欺取財罪名。
四、綜上所述，經本院調查全部證據，認依公訴人所提全部證據
    ，不足為被告二人涉犯詐欺取財罪之證明，仍有合理之可疑
    ，不能僅以推測或擬制之方法，為被告二人有罪之認定。此
    外，復查無其他證據足資證明被告二人確有公訴人所指之上
    開犯行，揆諸首開說明，公訴人既不能證明被告二人犯罪，
    依法應為被告二人均無罪之諭知，以昭審慎。
據上論斷，應依刑事訴訟法第301 條第1 項，判決如主文。
本案經檢察官黃明絹到庭執行職務。
中    華    民    國    98    年    11    月    17    日
                  刑事第八庭    審判長法  官  陳鴻清
                                      法  官  劉安榕
                                      法  官  朱嘉川
以上正本證明與原本無異。
如不服本判決應於收受送達後10日內向本院提出上訴書狀，並應
敘述具體理由；其未敘述上訴理由者，應於上訴期間屆滿後20日
內向本院補提理由書（均須按他造當事人之人數附繕本）「切勿
逕送上級法院」。
                                       書記官  陳聖儒
中    華    民    國    98    年    12    月    4     日


司法院資訊處製作；財團法人民間司法改革基金會備份。
